# Morphology - Nouns

This section will present the morphology of nouns in the language, including personal pronouns.

## Inflection

Nouns belong to one of 4 classes and inflect for number and case.  These inflections take the form of suffixes.

### Classes and Number

Noun classes are inherited from Vuhîñkam, with Inanminate (I/INAN), Animate (A/ANIM) and Divine (D/DIVN).  The Animate class is separated into two, creating a new Human class (H/HUMN).

The distinctions between number varies between class.  Inanimate and Divine do not distinguish number at all, Animate distinguishes Singular (s/sn) and Plural (p/pl), while Human has a 3-way distinction between Singular, Dual (d/dl) and Plural.

The distinction between classes is mostly morphological.  A word can be 'converted' ad hoc to another class by tacking on the appropriate ending, with the effect of objectifying, animating, anthropomorphising or deifying the referent.

Endings for each class are:

- Inanmiate - no ending.  Nominative ends in -te or -to, but the dictionary form given is the Accusative for these nouns.
- Animate - vowel + -njh /ɲ̊/
- Human - vowel + voiced nasal
- Divine - -ke /kɛ/, -ge /gɛ/, -ko /kɔ/, -go /gɔ/

### Cases

Nouns (in general) inflect for 5 cases.  For more detail on the use of cases, see "4.2 - Syntax - Noun Phrases".

- NOM - Nominative case - used for the subject or agent of a verb; also used for both sides of a copula sentence and for disjoint/topical/vocative use.
- ACC - Accusative case - used for the object or direct patient of a verb.
- DAT - Dative case - used for attribute, motion, direction or action *towards* the noun.  Commonly used for objects of verbs where the object itself is not changed, e.g. 'he sees the tree'.
- GEN - Genitive case - used for attribute, motion, direction or action *of/from/due to* the noun.
- LOC - Locative case - used for attribute, motion, position or action *at/in/during/with/by/using* the noun.  

The Vuhîñkam Instrumentative case and Locative case have merged into one (except in postpositions).

While cases are often used by themselves, they can also be accompanied by a **postposition** to form a postpositional phrase.  These are detailed in doc 4.2.

## Inflection Paradigms

### Inanimate

Example nouns: püañh 'meat stew' (front vowel) and tuñgo 'sorghum grain' (back vowel)

The Locative case ending derives from the old Instrumental case ending, instead of the Locative case ending for all other classes.

|case|ending              | example A | IPA         | example B | IPA        |
|----|------------        |-----------|-------------|-----------|------------|
|NOM | -te, -to           | püante    | /ˈpyæn̥tɛ/   | tuñgoto   | /ˈtuɴgɔtɔ/ |
|ACC | no ending          | püañh     | /ˈpyæɴ̥/     | tuñgo     | /ˈtuɴgɔ/   |
|DAT |-(e)njêrh, -(o)nôrh | püañenjêrh| /ˈpyæɴ̥ɛɲer̥/ | tuñgonôrh | /ˈtuɴgɔnor̥/|
|GEN | -ix, -ëx           | püañix    | /ˈpyæɴ̥ix/   | tuñgoëx   | /ˈtuɴgɔɤx/ |
|LOC | -êra, -ôra         | püañêra   | /ˈpyæɴ̥eræ/  | tuñgoôra  | /ˈtuɴgɔoræ/|

### Animate

Example nouns: ħeianjh 'pig' (front vowel) and ħâeljonjh 'insect' (back vowel)

Singular:

|case |ending          | example A  | IPA         | example B   | IPA          |
|-----|------------    |------------|-------------|-----------  |------------  |
|NOM.s| -njh           | ħeianjh    | /ˈħei̯æɲ̊/    | ħâeljonjh   | /ˈħɑe̯ʎɔɲ̊/    |
|ACC.s| -ñkeu, -ñkou   | ħeiañkeu   | /ˈħei̯æɴ̥køʊ̯/ | ħâeljoñkou  | /ˈħɑe̯ʎɔɴ̥kou̯/ |
|DAT.s| -ncêrh, -ntôrh | ħeiancêrh  | /ˈħei̯æɲ̊cer̥/ | ħâeljontôrh | /ˈħɑe̯ʎɔn̥tor̥/ |
|GEN.s| -njix, -njëx   | ħeianjix   | /ˈħei̯æɲ̊ix/  | ħâeljonjëx  | /ˈħɑe̯ʎɔɲ̊ɤx/  |
|LOC.s| -ñah           | ħeiañaħ    | /ˈħei̯æɴ̥æħ/  | ħâeljoñaħ   | /ˈħɑe̯ʎɔɴ̥æħ/  |

Plural:

|case |ending      | example A   | IPA         | example B   | IPA          |
|-----|------------|------------ |-------------|-----------  |------------  |
|NOM.p|-ncex, -ncox| ħeiancex    | /ˈħei̯æɲ̊cɛx/ | ħâeljoncox  | /ˈħɑe̯ʎɔɲ̊cɔx/ |
|ACC.p|-ntoxkou   |ħeiantoxkou|/ˈħei̯æn̥ˌtɔxkou̯/|ħâeljontoxkou|/ˈħɑe̯ʎɔn̥ˌtɔxkou̯/|
|DAT.p|-ncienjerh|ħeiancienjerh|/ˈħei̯æɲ̊ˌcie̯ɲɛr̥/|ħâeljoncienjerh|/ˈħɑe̯ʎɔɲ̊ˌcie̯ɲɛr̥/|
|GEN.p|-ntoxëx     | ħeiantoxëx  |/ˈħei̯æn̥ˌtɔxɤx/|ħâeljontoxëx|/ˈħɑe̯ʎɔn̥ˌtɔxɤx/|
|LOC.p|-ncâeñaħ   | ħeiancâeñaħ|/ˈħei̯æɲ̊ˌcɑe̯ɴæħ/|ħâeljoncâeñaħ|/ˈħɑe̯ʎɔɲ̊ˌcɑe̯ɴæħ/|

### Human

Example nouns: źñärhên 'miner' (front vowel) and uttum 'netmaker/fisher' (back vowel)

Capital 'N' in the following table stands for whichever nasal exists in the original root

The Dative Singular case ending derives from an inversion of the usual suffix order from expected class-case -ân-êter/-ânter > *nyêrh to case-class -êter-ân/-êtrân > -(i)nenj

Singular:

|case |ending        | example A  | IPA          | example B | IPA         |
|-----|----------    |------------|--------------|---------  |-----------  |
|NOM.s| -N           | źñärhên    | /ˈʑɴar̥en/    | uttum     | /ˈuttum/    |
|ACC.s| -ñgeu, -ñgou | źñärhêñgeu | /ˈʑɴar̥eɴgøʊ̯/ | uttuñkou  | /ˈuttuɴgou̯/ |
|DAT.s| -nenj, -nonj | źñärhênenj | /ˈʑɴar̥enɛɲ/  | uttunonj  | /ˈuttunɔɲ/  |
|GEN.s| -njix, -njëx | źñärhênjix | /ˈʑɴar̥eɲix/  | uttunjëx  | /ˈuttuɲɤx/  |
|LOC.s| -ñah         | źñärhêñaħ  | /ˈʑɴar̥eɴæħ/  | uttuñaħ   | /ˈuttuɴæħ/  |

Dual:

|case |ending   | example A    | IPA             |example B   | IPA            |
|-----|-------- |------------  |--------------   |--------    |-----------     |
|NOM.d|-ñqênj, -ñqënj|źñärhêñqênj|/ˈʑɴar̥eɴɢeɲ/ |uttuñqënj   | /ˈuttuɴɢɤɲ/    |
|ACC.d|-ñquoggou|źñärhêñquoggou|/ˈʑɴar̥eɴˌɢuo̯ggou̯/|uttuñquoggou|/ˈuttuɴˌɢuo̯ggou̯/|
|DAT.d|-ñquoyyër|źñärhêñquoyyër|/ˈʑɴar̥eɴˌɢuo̯ɟɟɤr/|uttuñquoyyër|/ˈuttuɴˌɢuo̯ɟɟɤr/|
|GEN.d|-ñquëx   |źñärhêñquëx   |/ˈʑɴar̥eɴˌɢuɤx/   |uttuñquëx   | /ˈuttuɴˌɢuɤx/  |
|LOC.d|-ñquoñqaħ|źñärhêñquoñqaħ|/ˈʑɴar̥eɴˌɢuo̯ɴɢæħ/|uttuñquoñqaħ|/ˈuttuɴˌɢuo̯ɴɢæħ/|

Plural:

|case |ending   | example A      | IPA          | example B | IPA         |
|-----|---------|------------    |--------------|---------  |-----------  |
|NOM.p|-nyex, -ndox|źñärhênyex |/ˈʑɴar̥eɲɟɛx/  | uttundox   | /ˈuttundɔx/    |
|ACC.p|-ndoxkou  |źñärhêndoxkou  |/ˈʑɴar̥enˌdɔxkou̯/|uttundoxkou|/ˈuttunˌdɔxkou̯/|
|DAT.p|-nyienjerh|źñärhênyienjerh|/ˈʑɴar̥eɲˌɟie̯ɲɛr̥/|uttunyienjerh|/ˈuttuɲˌɟie̯ɲɛr̥/|
|GEN.p|-ndoxëx   |źñärhêndoxëx   |/ˈʑɴar̥enˌdɔxɤx/ | uttundoxëx  | /ˈuttunˌdɔxɤx/  |
|LOC.p|-nyâeñaħ  |źñärhênyâeñaħ  |/ˈʑɴar̥eɲˌɟɑe̯ɴæħ/|uttunyâeñaħ|/ˈuttuɲˌɟɑe̯ɴæħ/|

### Divine

- Example nouns:  
  - qamke /ˈɢæm̥kɛ/ '(personal) ancestor'
  - ghâudokko /ˈɣɑʊ̯ˌdɔkkɔ/ 'deity'
  - ghu'iegge /ˈɣuʔˌie̯ggɛ/ 'medicinal honey'
  - zuñgo /ˈzuɴgɔ/ 'eulogy'

Divine class nouns ending vary by un/voiced and simple/geminate stop, back/front vowel, giving 8 possible endings.  To inflect, follow the attributes of the base noun.  The Locative case is the only case which changes depending on gemination.

|case |ending        | example A| IPA       | example B   | IPA         |
|-----|----------    |---------|------------|---------    |-----------  |
| NOM | -ke, -ko     | qamke   | /ˈɢæm̥kɛ/   | ghâudokko   | /ˈɣɑʊ̯ˌdɔkkɔ/ |
| ACC | -keu, -kou   | qamkeu  | /ˈɢæm̥køʊ̯/  | ghâudokkou  | /ˈɣɑʊ̯ˌdɔkkou̯/ |
| DAT | -kêrh, -kôrh | qamkêrh | /ˈɢæm̥ker̥/  | ghâudokkôrh | /ˈɣɑʊ̯ˌdɔkkor̥/  |
| GEN | -kix, -këx   | qamkix  | /ˈɢæm̥kix/  | ghâudokkëx  | /ˈɣɑʊ̯ˌdɔkkɤx/  |
| LOC | -kaħ, -ñkaħ  | qamkaħ  | /ˈɢæm̥kæħ/  | ghâudoñkaħ  | /ˈɣɑʊ̯ˌdɔɴ̥kæħ/  |
| LOC | -gaħ, -ñgaħ  | ghu'ieñgaħ | /ˈɣuʔˌie̯ɴgæħ/ | zuñgaħ| /ˈˈzuɴgæħ/  |

## Determiners

## Pronouns

### Personal Pronouns

### Interrogative Pronouns
